臺灣新北地方法院民事判決
                                    109年度重訴字第772號
原      告  林本源      住新北市○○區○○里○○路00巷0                          0弄0號
            林本富    
            陳林美      住基隆市○○區○○里○○路0巷00       
                   號
            范小玲      住新北市○○區○○里○○街00巷0       
                   號0樓
            范秋琴    
            范小燕      住新北市○○區○○里○○街00巷0       
                   號0樓
            范英妹      住新北市○○區○○里○○街00巷0       
                   號0樓
            范貴子      住新北市○○區○○里○○街00號0       
                   樓
            范麗珍    

            林有儀    

            劉春美（即林友信之承受訴訟人）

            林軍翰（即林友信之承受訴訟人）


            林致耀（即林友信之承受訴訟人）

            林怡汝（即林友信之承受訴訟人）

            林怡萍（即林友信之承受訴訟人）
                        住新北市○○區○○里○○路00巷00號0樓
            林楷臻（即林友信之承受訴訟人）

            林有田    

            林有忠    

            林有明    

            蘇林葉    


            林珠      
            林月裡    

            林春生    

            林炳煌    

            秦林梅    
            林冠宏    

上  一  人
法定代理人  王紀梅    
共      同
訴訟代理人  李德正律師
複  代理人  廖乃慶律師
被      告  新北市政府
法定代理人  侯友宜    
訴訟代理人  黃文承律師
            李承志律師
上列當事人間請求確認土地所有權存在等事件，本院於民國110
年12月23日言詞辯論終結，判決如下：
    主      文
原告之訴駁回。
訴訟費用由原告連帶負擔。
    事實及理由
壹、程序方面
一、按原告於判決確定前，得撤回訴之全部或一部。但被告已為
    本案之言詞辯論者，應得其同意，民事訴訟法第262 條第1 
    規定定有明文。查原告於民國110 年12月23日言詞辯論期日
    當庭撤回原告王紀梅、林詩庭之起訴，且經被告同意（本院
    卷二第43頁），合於前開規定，應予准許。
二、按當事人死亡者，訴訟程序在有繼承人、遺產管理人或其他
    依法令應續行訴訟之人承受其訴訟以前當然停止；第 168 
    條、第 169 條第 1 項及第 170 條至前條之規定，於有訴
    訟代理人時不適用之；第 168 條至第 172 條及前條所定之
    承受訴訟人，於得為承受時，應即為承受之聲明，民事訴訟
    法第168 條、第 173 條本文、第 175 條定有明文。查本院
    審理中，原告林友信於110 年2 月21日死亡，經其繼承人劉
    春美、林軍翰、林致耀、林怡汝、林怡萍、林楷臻具狀聲明
    承受訴訟，有除戶謄本、戶籍謄本、繼承系統表、民事聲明
    承受訴訟狀為憑（本院卷一第341-343、 357-369頁），與
    前開規定相符，應予准許。
貳、實體方面
一、原告主張：
(一)日據時期臺北州海山郡三峽庄劉厝埔 271 、 271-1、 273-
    1、 273-3號番地為訴外人林乞所有，於昭和年間因坍沒成
    為河川敷地而削除所有權登記。而前開番地於民國光復後始
    浮覆，現為新北市三峽區大學段一小段188-11、 188-13、1
    88-14、188-22、188-23地號土地之一部分，即如附圖(新北
    市樹林地政事務所109 年 7 月 17 日土複字第 171300 號
    複丈成果圖表)所示編號 188-11(1)、 000-00(0)(0)、 188
    -14(2)、 188-22(2)、 000-00(0)(0)(0)(0)(00)(00)地號
    土地(下稱系爭土地)，系爭土地並於100 年 2 月 1 日以接
    管原因登記為被告所有，管理機關為新北市政府養工處。然
    依土地法第 12 條規定，系爭土地業已浮覆，無待向地政機
    關申請，林乞之所有權即當然回復。而林乞已死亡，原告為
    林乞之繼承人或再轉繼承人，系爭土地所有權應為原告因繼
    承而公同共有之。又系爭土地於日據時期已登記為林乞所有
    ，而民國光復後辦理總登記並非否認日據時期原登記之效力
    ，是系爭土地屬已登記之不動產，則本件應無民法第 125條
    消滅時效規定適用，被告亦無從依時效取得系爭土地所有權
    。爰訴請確認系爭土地所有權權利範圍全部為原告公同共有
    ，並依民法第767條第 1 項中段、第 828 條第 2 項準用第
    821 條規定，請求被告將系爭土地於 100 年 2 月 1 日以
    接管為原因之所有權登記予以塗銷。
(二)並聲明：
  1.確認新北市○○區○○○○段 000000地號土地如附圖所示 編號 1
    88-11(1)部分(面積 6.89 平方公尺)；同段 188-13地號土
    地如附圖所示編號 188-13(1)部分(面積 8.64 平方公尺)、
    編號 188-13(2)部分(面積 25.05 平方公尺)；同段 188-14
    地號土地如附圖所示編號 188-14(2)部分(面積 22.86 平方
    公尺)；同段 188-22地號土地如附圖所示編號 188-22(2)部
    分(面積 196.91 平方公尺)；同段 188-23地號土地如附圖
    所示編號 188-23(3)部分(面積 53.89 平方公尺)、 188-23
    (4)部分(面積 39.26 平方公尺)、 188-23(6)部分(面積 17
    .88平方公尺)、 188-23(7)部分(面積 87.07 平方公尺)、 
    000-00(00)部分(面積0.49 平方公尺)、 000-00(00)部分(
    面積0.46 平方公尺)之土地所有權權利範圍全部，為原告公
    同共有。
  2.被告應將新北市○○區○○○○段 000000地號土地如附圖所示編
    號 188-11(1)部分(面積 6.89 平方公尺)；同段 188-13地
    號土地如附圖所示編號 188-13(1)部分(面積 8.64 平方公
    尺)、編號 188-13(2)部分(面積 25.05 平方公尺)；同段 1
    88-14地號土地如附圖所示編號 188-14(2)部分(面積 22.86
     平方公尺)；同段 188-22地號土地如附圖所示編號 188-22
    (2)部分(面積 196.91 平方公尺)；同段 188-23地號土地如
    附圖所示編號 188-23(3)部分(面積 53.89 平方公尺)、 18
    8-23(4)部分(面積 39.26 平方公尺)、 188-23(6)部分(面
    積17.88平方公尺)、 188-23(7)部分(面積 87.07 平方公尺
    )、 000-00(00)部分(面積 0.49 平方公尺)、 000-00(00)
    部分(面積0.46 平方公尺)，於 100 年 2 月 1 日以接管為
    原因之所有權登記予以塗銷。
二、被告則以：
    系爭土地均已辦理區段徵收，已由被告取得所有權。又司法
    院大法官釋字第 107 號、第 164 號解釋，固認已登記之不
    動產所有人之回復或除去妨害請求權，無民法第 125 條消
    滅時效規定適用，然其所謂登記應指依我國法令所為之登記
    而言，日據時期依日本國法令所完成之不動產登記不在此列
    。系爭不動產已於 66 年 9 月 5 日辦理第一次所有權登記
    為臺灣省政府所有，原告自斯時起即可行使除去妨害請求權
    ，原告遲至 109 年 12 月 24 日始提起本件訴訟，應已罹
    於民法第 125 條所定 15 年消滅時效等語資為抗辯。並聲
    明：原告之訴駁回。
三、兩造不爭執事項：
(一)原告為林乞之繼承人或再轉繼承人，有繼承系統表、除戶謄
    本、戶籍謄本可佐(本院卷一第 119-209、 283-325、 357-
    369頁)。
(二)日據時期臺北州海山郡三峽庄劉厝埔 271 、 271-1、 273-
    1、  273-3號番地權利範圍全部為林乞所有，於 23 年 3 
    月 5 日(昭和 9年間)因成為河川敷地而辦理閉鎖抹消登記
    。嗣前開番地浮覆，現為新北市三峽區大學段一小段 188-1
    1、 188-13 、 188-14、 188-22、 188-23地號土地一部分
    ，即如附圖所示編號地號 188-11(1)、 000-00(0)(0)、 18
    8-14(2)、 188-22(2)、 000-00(0)(0)(0)(0)(00)(00)地號
    土地即系爭土地。又系爭土地於 66 年 9 月 5 日已辦理新
    登錄即第一次登記(當時土地標示為劉厝埔段 665 、 689 
    、 690 等地號土地)，所有權人為臺灣省政府，其後經分割
    等變更為新北市三峽區大學段一小段 188-11、 188-13、 1
    88-14、 188-22、 188-23等地號土地，且於 100 年 2 月 
    1 日以接管原因登記，所有權人變更為被告等情，有附圖、
    新北市樹林地政事務所 110 年 3 月 3日新北樹地測字第 1
    106142822 號函所附系爭土地日據時期迄今之土地登記謄本
    、異動所引、浮覆勘測資料、新北市樹林地政事務所 110 
    年 5 月 7 日新北樹地登字第1106146029 號函所附土地標
    示變動歷程對照表、光復後土地登記簿及現土地登記謄本可
    參(本院卷一第75、245-280、 425-465頁)。
四、原告主張系爭土地為其等自林乞繼承而公同共有，故請確認
    系爭土地所有權為原告公同共有，並依民法第767條第1項中
    段等規定，請求被告將系爭土地於100 年 2 月 1 日以接管
    為原因之所有權登記塗銷等語，為被告所否認並以前詞置辯
    ，經查：
(一)按私有土地，因天然變遷成為湖澤或可通運之水道時，其所
    有權視為消滅。前項土地，回復原狀時，經原所有權人證明
    為其原有者，仍回復其所有權，土地法第12條第1、2項定有
    明文。又土地法第12條第1項所謂私有土地因成為公共需用
    之湖澤或可通運之水道，其所有權視為消滅，並非土地物理
    上之滅失，所有權亦僅擬制消滅，當該土地回復原狀時，依
    同條第二項之規定，原土地所有人之所有權當然回復，無待
    申請地政機關核准。至同項所稱「經原所有權人證明為其原
    有」，乃行政程序申請所需之證明方法，不因之影響其實體
    上權利（最高法院103年度第9次民事庭會議決議意旨參照）
    。查系爭土地原為日據時期前開271、 271-1、 273-1、273
    -3號番地一部分，權利範圍全部登記為林乞所有，於 23 年
     3月 5 日(昭和 9 年間)因成為河川敷地而辦理閉鎖抹消登
    記。嗣系爭土地浮覆等情，為兩造所不爭執，揆諸前揭規定
    ，系爭土地既已浮覆，原土地所有人之所有權自當然回復。
    又系爭土地原所有人林乞已死亡，原告為林乞之繼承人或再
    轉繼承人等情，亦為兩造所不爭執，是原告主張系爭土地所
    有權權利範圍全部為原告公同共有，即屬可採。至被告雖辯
    稱系爭土地均以辦理區段徵收，已由被告取得所有權云云，
    然查，系爭土地前曾編為劉厝埔段 665-1、 666-2、689、 
    690、 690-2地號土地之一部分，有新北市樹林地政事務所 
    110 年 5 月 7 日新北樹地登字第 1106146029 號函及所附
    土地標示變動歷程對照表為證(本院卷一第425-431頁)，又
    依新北市○○○○○ 000 ○ 0 ○ 0 ○○○○區○○0000000000號函所示
    ，88 年間辦理區段徵收僅針對劉厝埔段252-3等地號共 18 
    筆登記私有地，其餘劉厝埔段 665-1、 666-2、 689 、 69
    0-2等地號共 21 筆登記公有地則係無償撥用予臺北縣政府(
    本院卷一第 479-481頁)，自難認系爭土地確曾辦理區段徵
    收。此外，被告並未提出系爭土地確有辦理區段徵收之證明
    文件，則被告此部分所辯，洵非可採。
(二)原告請求被告塗銷系爭土地於100 年 2 月 1 日以接管原因
    之所有權登記並無理由：
  1.按所有人對於無權占有或侵奪其所有物者，得請求返還之。
    對於妨害其所有權者，得請求除去之。有妨害其所有權之虞
    者，得請求防止，民法第 767 條第 1 項定有明文。。另不
    動產物權經登記者，推定登記權利人適法有此權利，民法第
    759 條之 1 第 1 項定有明文。此項登記之推定力，觀其立
    法意旨，乃為登記名義人除不得援以對抗其直接前手之真正
    權利人外，得對其他任何人主張之。該直接前手之真正權利
    人以外之人，須依法定程序塗銷登記名義人之登記，始得推
    翻其登記之推定力。如直接前手為真正權利人，於第三者信
    賴登記而取得土地權利之前，真正權利人非不得對登記名義
    人主張登記原因之無效或撤銷（最高法院 102 年度台上第1
    577 號判決意旨參照）。查系爭土地浮覆後，該地原所有人
    之所有權即當然回復，故系爭土地所有權權利範圍全部應為
    原告公同共有等情，已詳述如前。惟系爭土地於 69 年 9 
    月 5日業經登記為臺灣省政府所有，其後於 100 年 2 月 1
     日以接管為原因，登記為被告所有等情，為兩造所不爭執
    ，是系爭土地之登記狀況與實際權利狀態不符，以致原告之
    所有權受妨害，則依前揭規定及說明，原告本得請求被告將
    前揭接管登記予以塗銷，惟被告就此為時效抗辯，詳述如下
    。
  2.按請求權，因 15 年間不行使而消滅。但法律所定期間較短
    者，依其規定，民法第 125 條定有明文。復參諸司法院大
    法官釋字第 107 、 164 號解釋，指明已登記不動產所有人
    之回復請求權或除去妨害請求權，當無民法第 125 條 15 
    年消滅時效規定之適用。而所謂「已登記」，係指依我國法
    令所為之登記，以維護我國登記制度公示之功能。至日治時
    期依日本國法令所為之不動產登記，已因日本統治時期結束
    ，在我國已無登記公示之作用，成為「未登記」不動產，其
    所有人之回復請求權或除去妨害請求權，自有民法第 125 
    條15 年時效消滅規定之適用（最高法院 109 年度台上字第
    1086 號、 110 年度台上字第 899 號、第 110 年台上字第
    1942號判決意旨參照）。是以，系爭土地浮覆後，該土地之
    原所有人固當然回復其所有權，然林乞及原告既未曾依我國
    土地法及土地登記規則辦理所有權登記，即非屬已依我國法
    令登記之所有權人，揆諸前揭說明，原告本於系爭土地所有
    權，依民法第 767 條第 1 項中段等規定，請求除去對該土
    地所有權之妨害，自有民法第 125 條消滅時效規定之適用
    。原告以前詞主張無民法第 125 條規定適用，尚非可採。
    又查，系爭土地前於 69 年 9 月 5 日已辦理所有權第一次
    登記為臺灣省政府所有，繼於 100 年 2 月 1 日因接管登
    記為被告所有，均如前述，則原告自系爭土地浮覆後遭登記
    為臺灣省政府所有時，已得行使民法第767條第1項中段之妨
    害除去請求權，卻遲至 109 年 12 月 18 日始提起本件訴
    訟，有民事起訴狀上本院收狀戳章為憑(本院卷一第 11 頁)
    ，其等請求權自已罹於 15 年時效而消滅。從而，被告所為
    時效抗辯，洵屬有據，原告請求被告應塗銷上開接管登記，
    無從准許。
(三)原告請求確認系爭土地所有權權利範圍全部為原告公同共有
    亦無理由
    按原告提起確認所有權存在之訴，而其所有物返還請求權或
    所有權妨害除去請求權之消滅時效已完成者，經被告就此抗
    辯後，原告自無即受確認判決之法律上利益（最高法院32 
    年上字第 4198 號判決意旨參照）。準此，原告依民法第 7
    67條第 1 項中段規定主張之所有權妨害除去請求權，既已
    罹於15 年消滅時效，且經被告為時效抗辯，而無從行使該
    項權利，揆諸前揭說明，自欠缺訴請確認其等就系爭土地所
    有權存在之法律上利益。是原告請求確認系爭土地所有權權
    利範圍全部為原告公同共有，非可准許。
五、綜上所述，原告請求確認系爭土地所有權權利範圍全部為原
    告公同共有，另依民法第 767 條第 1 項中段、第 821 條
    、第 828 條規定，請求被告將系爭土地於 100 年 2 月 1
    日以接管為原因之所有權登記予以塗銷，均無理由，不應准
    許。
六、本件事證已臻明確，兩造其餘攻擊防禦方法及所提證據，經
    審酌後，核與判決結果不生影響，爰不逐一論述。
七、訴訟費用負擔之依據：85條第2項。
中　　華　　民　　國　　111 　年　　1 　　月　　14　　日
                  民事第四庭  法　官　許品逸
以上正本係照原本作成
如對本判決上訴，須於判決送達後20日內向本院提出上訴狀。如
委任律師提起上訴者，應一併繳納上訴審裁判費。
中　　華　　民　　國　　111 　年　　1 　　月　　14　　日
                              書記官　許丞儀